臺灣花蓮地方法院民事判決　九十二年簡上字第四八號
　　上　訴　人　丙○○
　　訴訟代理人　李文平律師
　　被上訴人　　靖祐企業股份有限公司
　　法定代理人　乙○○
　　訴訟代理人　甲○○
右當事人間給付設計費事件，上訴人對於中華民國九十二年五月二十八日本院花蓮簡
易庭九十一年度花簡字第四三六號第一審判決提起上訴，本院於中華民國九十三年九
月七日言詞辯論終結，判決如左：
    主  文
上訴駁回。
第二審訴訟費用由上訴人負擔。
    事  實
甲、上訴人方面：
  一、聲明：(一)原判決廢棄。
            (二)右廢棄部分，被上訴人應給付上訴人新台幣（下同）十五萬元，及自
              支付命令送達之翌日起至清償日止，按年息百分之五計算之利息。
  二、陳述：除與原審判決書所載者相同茲予引用外，補稱：
      (一)由兩造契約第四條約定「研究費用：本研究之費用總計十五萬元整，交通費
        另計」，是故，其不包括第一次layout電路設計材料費六萬元及第二次
        layout電路設計材料費八萬元，且此二次材料費用並非上訴人之酬金，而係
        由上訴人代被上訴人墊付與獵狐無線電器行有限公司及南一電子有限公司。
        且兩造就此二次電路設計材料費用需另行支付已達成合議，有證人黃克穠可
        證，被上訴人於原審民國九十二年三月二十五日第一次庭期，亦自承：材料
        費必須測試完成後才給付等語，可證此二次電路設計材料費不包括在十五萬
        元費用內。又依契約規定，上訴人只要完成這三張線路圖交給被上訴人，即
        完成契約義務，被上訴人再依上揭設計找生產線路機板之廠商layout好之後
        ，由上訴人命人組合完成即可，當初上訴人接受被上訴人要求代為處理，並
        代墊第一次及第二次layout電路設計材料費，被上訴人竟辯稱此部分共十四
        萬元之材料費亦須由上訴人全部負責，並無道理。況由兩造於九十年七月七
        日所為之討論事項第十點明確載明：「本案在這次測試的結果，是否決議電
        路板layout送洗問題，牽扯日後電路板穩定性，必須將日後量產洗板費用挪
        用現在做，費用共六萬元」等語，如當初layout費用包括在十五萬元研究費
        用內，何有此處決議電路板layout送洗及將日後量產洗板費挪用現在做的問
        題？是第一次及第二次電路設計材料費絕非包括在十五萬元研究費用內。
      (二)在開發研究過程中，是由被上訴人所提供規格及功能動作，交與上訴人做整
        合開發研究，至於被上訴人所提切割過程上下左右移動保護措施，本來就是
        被上訴人要提出規格功能，而不是錯誤動作，當時由鍾明翰到被上訴人公司
        做最終修改工作及移交手續，並由被上訴人之楊進勝拿取原始程式，至今並
        無反應有任何瑕疵。
      (三)本合約意旨為「機板開發設計案」，只對機板上程式控制負責，被上訴人竟
        將全部機台、配線、變頻器、馬達、光學尺精細度等均歸上訴人負責，實有
        失公允。其理由：機板IC送出三種速度之後，就交給變頻器去執行，而後所
        表現出精密度就要看變頻器調整與機台結構慣性來做修正動作，而非將責任
        推卸說其機板不符要求，且被上訴人已拿取原始程式使用，就是將所有技術
        智慧財產移轉定案。依九十年七月七日會議記錄第四點測試中電子尺及控制
        子尺誤差多寡，在於機台結構上慣性是否精準，是一種慣性現象，例如電子
        尺、變頻器及馬達煞車等因素，必須作測試調整修正，因每一台所生產機台
        ，慣性現象不一，使用者就必須依機台慣性做必要性調整，而開發機板顯示
        只是反應機台所表現的數據，而使用者就必須依照出廠機台會產生誤差做修
        正，如要做到0.三公釐以下誤差，使用者須數次測試並校正，才能做到。本
        開發案經被上訴人測試證明可用，被上訴人又在電子尺精密度的數字上做文
        章，然此係因每一台所生產之機台慣性現象不一，使用者就必須依機台慣性
        做必要性調整，此並非缺失。
  三、證據：除援用原審之立證方法外，並提出現金收款證明簽回單、估價單、線路
      圖、橋剪石材機討論事項之紀錄為證，且聲請訊問證人黃克穠。
乙、被上訴人方面：
  一、聲明：駁回上訴。
  二、陳述：除與原審判決書所載者相同茲予引用外，補稱：
      (一)上訴人所開發之軟硬體及技術移轉，均未完成，且依據契約，上訴人於八十
        九年十一月三十日前，就必須完成，但中間換了三個人跟被上訴人接觸，所
        提供之控制機板根本不能使用，且被上訴人也不會裝，其安裝使用之技術亦
        沒有依約移轉，經其向上訴人反應，上訴人均沒有處理。依合約第五項付款
        辦法中，明白規定須上訴人於完成控制機板後，經被上訴人認可（含技術之
        移轉）始付十萬元，並非如上訴人所說，依約只須完成三張線路圖即可。
      (二)黃克穠雖證稱於九十一年六月間，就完成機台上的測試工作，但事實上並非
        如此，上訴人設計之系統有諸多瑕疵，一直無法有效的改善，在測試過程中
        經常出現以下的錯誤動作：
        在切割過程中，會有spindle往上或往下移動時，不受上、下極限保護的
          狀況，常發生該上升卻下降，且不受下極限的保護，或該下降時卻上升，
          且不受上極限的保護，且尚未切割至最低位置（碰到下極限開關）就往下
          一尺寸位置移動的情況。
        在自動切割時，spindle的馬達會自動的停止。
        上述錯誤都是在被上訴人的工廠內，空機測得的錯誤，並沒有執行實際的
          切割動作，如果有實際切割測試，後果不堪想像，因如實際切割有錯誤發
          生，輕者，損毀石板材料，重者，鋸片斷裂飛出，石板破損彈出，如傷及
          操作人員或造成人命事故，誰來負責？
      (三)被上訴人為測試上有前揭錯誤，特別南下與上訴人商討，得到的是相應不理
        ，使此案自八十九年十月迄九十一年中旬，足足快二年時間，上訴人仍未能
        有效提出改善對策，
      (四)由契約內容特別提到交通費另計，而未言及費用較高之layout費用，可見研
        究費用十五萬元當然包括layout費用在內。
      (五)依合約，被上訴人要求之精密度為正負０點三公釐，但實際的精密度相差到
        令人無法想像，況合約書中明白記載：該開發案須經被上訴人認可後，始付
        清款項，試問連技術移轉的內容均不清楚，且控制系統還有一堆問題的前提
        下，有誰會簽字認可？
  三、證據：援用原審之立證方法。
丙、本院依職權就電路板是否依約設計完成進行實際測試。
    理  由
一、本件上訴人於原審起訴主張：其於八十九年十月一日與被上訴人簽訂石裁機控制
    機板之委託開發契約，約定研究期間自八十九年十月一日起至八十九年十一月三
    十日止，開發費為十五萬元，材料費為十四萬元，交通費則為四萬九千元，詎上
    訴人將系爭開發完成後，被上訴人僅給付開發費八萬元，材料費六萬元，交通費
    部分則均已給付，尚欠開發費七萬元，材料費八萬元，共計十五萬元，爰依系爭
    契約關係，請求被上訴人給付十五萬元及法定遲延利息等情。被上訴人於原審則
    以：系爭契約約定之費用為十五萬元及交通費，其中交通費被上訴人已如數給付
    ，另十五萬元之開發研究費，被上訴人已給付十四萬元，餘款僅一萬元，且因上
    訴人之設計有諸多瑕疵，全部工程並未經被上訴人之最後認可，被上訴人毋須給
    付該款項等語置辯。
二、得心證之理由：本件之爭點在於(一)第一次電路設計材料費六萬元及第二次電路設
    計材料費八萬元是否包括在系爭契約之研究費用十五萬元之內？(二)上訴人是否已
    依系爭契約完成開發設計案？茲分述如下：
    (一)經查：依據合約，上訴人須完成「石裁機控制機板的開發設計」，內容包括：
      機板初步的規劃設計、進行石裁機控制機板硬體及軟體的實現、石裁機控制機
      板的最後修改工作、控制機板的技術移轉、提出總研究成果等，被上訴人則須
      支付上訴人研究之費用總計十五萬元、交通費另計，此有兩造所不爭執之委託
      開發合約書一份在卷可參。是依據上開合約書，所謂之「控制機板」為何？並
      未詳予載明。上訴人主張：依契約規定，上訴人只要完成三張線路圖交給被上
      訴人，即完成契約義務云云；被上訴人則主張：上訴人依約應完成layout電路
      板。而證人即實際設計者黃克穠證稱：上訴人擬草約時，有跟我討論，因一開
      始設計時，不知道需要哪些材料，所以我跟他建議，材料費部分應等到實際製
      作時，需哪些材料費，再請對方支付，我只有參與擬草約，未曾聽過或看過被
      上訴人有同意另行支付材料費，合約上所寫到硬體驗證部分，是指依照所設計
      之電路圖將零件焊在萬用板上，用手工接線方式製作雛形板，並與被上訴人機
      台連結，以供測試，可以使用的話，就是電路圖正確，被上訴人應認可等語。
      足見上訴人為實現石裁機硬體之實現，需製作雛形板進行測試，故上訴人主張
      只需完成三張線路圖云云，實不足採。
    (二)又依橋剪石材機討論事項第十點記載（見本院卷第四四頁）：「本案在這次測
      試的結果，是否決議電路板layout送洗問題，牽扯日後電路板穩定性，必須將
      日後量產洗板費用挪用現在做，費用六萬元，此筆費用採多退少補方式，初步
      可先支付四萬元，等日後量產時，再付二萬元layout費用，懇請靖佑公司配合
      之」等語，如電路板layout是在原契約範圍內，兩造實毋庸決議電路板layout
      送洗問題，且亦無所謂「日後量產洗板費用挪用現在做」、「費用共六萬元，
      此筆費用懇請靖佑公司配合之」等字眼。再依據上訴人所提出九十一年五月十
      七日，其向被上訴人請款第一次layout電路設計費六萬元及預計於六月十五日
      請款第二次layout電路設計費八萬元之請款單（見原審卷第九頁）上亦記載：
      我暫時先確認六萬元之帳款，其他等我老二（應指二老闆），旁邊則蓋有被上
      訴人會計黃美雪之印章，是被上訴人確已同意支付上訴人第一次layout電路設
      計費六萬元，且此金額亦與上開討論事項所載電路設計費六萬元之金額相符。
      復參以黃進義於原審亦陳稱：材料費必須要測試完成後，才給付等語（見原審
      卷第三十七頁）（黃進義在原審以被告訴訟代理人身分陳述，但並未提出委任
      狀，故難認合法代理被上訴人，惟被上訴人在本院之訴訟代理人陳稱：黃進義
      為被上訴人公司之二老闆，又由上開黃美雪之記載，可知本見合約費用之支出
      需問過二老闆黃進義之意見，是黃進義上開陳述自可作為系爭合約是否包括材
      料費之重要參考）。綜上，上訴人主張第一次及第二次電路設計材料費不包括
      在原契約之研究費內，應為真實。
    (三)上訴人雖陳稱：係代被上訴人墊付電路設計材料費與獵狐無線電器行有限公司
      及南一電子有限公司云云。然依據其所提出之估價單上載明「丙○○台照」等
      字，足見上訴人係以自己名義購買材料，而非以被上訴人名義購買，並代為墊
      付材料費。又上訴人係主張：其接受被上訴人委託，將所設計之電路圖layout
      成電路板等語，此性質應屬承攬，除當事人有特別約定外，依民法第四百九十
      條第一項之規定，須一方完成一定之工作，他方俟工作完成始有給付報酬之義
      務，而依據前揭討論事項之記載，兩造係約定layout電路板之費用為六萬元，
      採多退少補方式，被上訴人初步先支付四萬元，等日後量產時，再付二萬元
      layout費用。而上訴人自陳：被上訴人已支付六萬元layout材料費，故其餘材
      料費用自應迨上訴人依約完成電路板，且至被上訴人可據之量產時，被上訴人
      始有給付之義務。
    (四)證人黃克穠（為上訴人所請之程式設計者及程式完成後之測試人員）雖證稱：
      ：我是實際設計者，當時受僱於上訴人，上訴人所提之二張電路圖是我畫的，
      當初設計完成有焊接在電路板上，並製作雛形版，且與被上訴人機台連結，可
      以操作使用，被上訴人有請石材中心人員驗證，事後我們與被上訴人開會討論
      ，因當初簽約時只要求作開發設計及雛形板，至於雛形板如何轉成實際產品，
      這是被上訴人要去做的，討論結果我們同意幫他們繼續完成下階段任務，當初
      是雛形板使用無問題，被上訴人才要求轉成印刷電路板，電路圖轉成印刷電路
      板約需費用六萬元，本件第一次雛形板轉成印刷電路板時，因被上訴人沒有提
      供規格，所以等被上訴人確定規格之後，又改了第二次電路板；九十年五、六
      月間，雛形板完成，在被上訴人處測試，當時有石材中心人員及被上訴人法定
      代理人在場，實際上可以操作使用，完成石材切片，後來被上訴人想把雛形板
      轉成印刷電路板，故請上訴人製作第一次印刷電路板，但被上訴人沒有把尺寸
      標示清楚，故第一次製作印刷電路板無法與被上訴人機台安裝在一起，所以等
      被上訴人提供尺寸後，才製作第二次印刷電路板，於九十一年五、六月間進行
      測試，可以使用，故將電路板留在被上訴人石裁機台上沒有帶走，被上訴人法
      定代理人沒有說哪裡要改進的等語。然證人楊進勝（即被上訴人於測試時所委
      請之石材人員）證稱：當初我在石材研發中心任職，被上訴人因無石裁機控制
      機板開發設計之專業知識，所以委託石材中心就上訴人所開發之控制機板協助
      進行測試，由我們提供被上訴人所控制機板設計是否可行之意見給被上訴人，
      當初上訴人先用萬用板（即用手工零件插線在萬用板上，即證人黃克穠所謂之
      雛形板），測試結果不理想，第二次上訴人有提出電腦一般使用的佈置電路板
      ，實際上與我提供給他們的板子有很大差異，所以我認為設計電路板在整個抗
      干擾性及保護措施上仍有欠缺，故僅就軟體部分進行測試，測試結果也不理想
      ，第三次測試也只測試二次，就軟體部分仍存在部分問題，當時由黃譯興當場
      進行修改，但沒修改好，就走了，所以沒有進行其他測試，後來請上訴人來修
　　　理，但上訴人都沒有派人來修改等語。且經本院勘驗被上訴人現持有之電路板
　　　（即上訴人第二次layout之電路板）測試狀況，經實際架設機台測試結果：上
　　　訴人所提之電路板安裝在被上訴人之機台上測試，經設定石材切割之下刀位置
　　　為三十、一千、一百、三十公釐，實際下刀位置則為三十三點三、一０二０點
　　　四、一０三點九、三十三點二公釐（石材設定厚度為三公釐）。而兩造就石材
　　　切割之精準度應為正負零點三公釐此點，並不爭執，故上開測試中之一０二０
　　　點四、一０三點九，均超過誤差值，是經勘驗結果，上訴人所設計之電路板尚
　　　未符合兩造間之約定。上訴人雖陳稱：此係因每一台所生產之機台慣性現象不
　　　一，使用者就必須依機台慣性做必要性調整，此並非缺失云云。然為被上訴人
　　　所否認，而其就此並未舉證證明是因慣性所造成，且兩造既約定合約之內容包
　　　括進行石裁機控制機板硬體及軟體的實現、石裁機控制機板的最後修改工作在
　　　內，則就此部分之誤差，上訴人自應有修改及調整之義務，上訴人既未此部分
　　　之調整，則難謂其已依約履行。
三、依據系爭合約書第五點付款辦法之記載：第一期合約簽訂後三日內由甲方（指被
    上訴人）付二萬元，第二期乙方（指上訴人）完成控制機板後由甲方認可後付十
    萬元（含技術移轉），第三期乙方提出總研究結果經甲方認可後，甲方付清款項
    。而上訴人尚未完成兩造所約定之控制機板，已如上述，被上訴人亦未認可上訴
    人所交付之控制機板，復為兩造所不爭執，是被上訴人並無給付第二期及第三期
    款之義務。又上訴人所提供之電路板既有上開缺失，被上訴人自無從量產，則依
    據二、(三)之說明，被上訴人亦無給付其餘設計材料費之義務。從而，上訴人請求
    被上訴人給付剩餘七萬元研究費及八萬元設計材料費，即屬無據。原審據為上訴
    人敗訴之判決，並無不合，上訴人之上訴，為無理由，應予駁回。
四、本件事證明確，兩造其餘陳述及舉證，與判決結果無涉，爰不一一論述，併此敘
    明。
據上論結，本件上訴為無理由，依民事訴訟法第四百三十六條之一第三項、第四百四
十九條第一項、第七十八條，判決如主文。
中　　　華　　　民　　　國　　九十三　　年　　　九　　　月　　二十九　　日
　　　　　　　　　　　　　　　臺灣花蓮地方法院民事庭
~B審判長法官　陳心弘
~B法　　　官　蘇嫊娟
~B法　　　官　李世華
右為正本係照原本作成。
不得上訴第三審（參見民事訴訟法第四百三十六條之二、第四百六十六條）。
~B法院書記官　陳賜福
中　　　華　　　民　　　國　　九十三　　年　　　九　　　月　　二十九　　日
